【裁判字號】    89,上易,2893
【裁判日期】    900321
【裁判案由】    詐欺等
【裁判全文】
台灣高等法院台中分院刑事判決                  八十九年度上易字第二八九三號
    上  訴  人
    即  被  告  丙○○
右上訴人因詐欺等案件，不服臺灣苗栗地方法院八十九年度易字第七六八號中華民國
八十九年十月三十日第一審判決（起訴案號：臺灣苗栗地方法院檢察署八十九年度偵
字第一九０六號、偵緝字第九十五號），提起上訴，本院判決如左：
      主  文
原判決撤銷。
丙○○竊盜，處有期徒刑伍月，如易科罰金，以銀元參佰元折算壹日。
其餘被訴詐欺部分無罪。
    事  實
一、丙○○於八十九年三月中旬，至台北縣新店市碧潭草茅八卦附近，丁○○所經營
    之地母廟參拜及住宿，八十九年三月十三日上午 (起訴書誤為三月十五日)，因
    見丁○○所有，車牌號碼為ＧＦＩ－０二五號重型機車放置於廟旁，為求代步，
    竟意圖為自己不法所有之犯意，在未得丁○○之同意下，竊取上開機車騎乘離去
    而據為己有。嗣於同年四月二十九日十三時五十分許，丙○○騎乘上開機車行經
    嘉義縣番路鄉內甕村二鄰崎腳三號真天宮前，為警查獲。
二、案經嘉義縣警察局中埔分局報請臺灣嘉義地方法院檢察署核轉臺灣苗栗地方法院
    檢察署檢察官偵查起訴。
    理  由
一、訊據被告丙○○對於右揭時、地因持有上開被害人丁○○所有機車為警查獲之事
    實自白不諱，雖矢口否認有竊盜犯行，辯稱：伊係於八十九年三月十三日早上，
    在地母廟向被害人借上開機車，伊還因此去購買了兩頂安全帽，被害人親自將鑰
    匙交付伊，伊因當晚加班，無法返還機車遂以公共電話告知，接電話之廟內一女
    生同意續借，翌日我又以電話續借仍獲同意，伊係借用，非竊盜云云。
二、本院查：
  (一)被害人丁○○於八十九年四月二十九日警訊時指稱：「該車是我所有的；丙○○
    到我草茅八卦地母廟暫住二天時，自稱姓陳，所以就稱他陳先生」、「ＧＦＩ─
    ○二五號重機於八十九年三月十五日十九時在台北縣新店市○○路失竊；並於八
    十九年四月七日十二時五十八分向新店分局頂城派出所報案」「 (問：該車為何
    失竊？)因為陳先生（丙○○）於三月中旬時早上向我借機車自稱要買香煙於是
    我將機車借給陳先生，且於同日騎回將機車還我，但我機車鑰匙沒有拿走隔日上
    午發現該車失竊後就到善房找陳先生時陳先生也不在，於是我就請我兒子鄭昱鋒
    到派出所報案」、「．．該車約市價新台幣一萬二千元」等語，並有贓物認領保
    管單、及前揭機車之竊盜資料查詢報表各一紙附卷可稽。
  (二)被告係於八十九年四月二十九日十三時五十分許，騎乘上開機車行經嘉義縣番路
    鄉內甕村二鄰崎腳三號真天宮前為警查獲之事實，已據被告自承不諱，核與證人
    即當時同行之友人戊○○於本院調查時所證相符，不論被告占有該機車之確切時
    間為八十九年三月十三日或三月十五日  (詳見後述)，被告既於台北縣新店市取
    得上開機車，竟於一個月多月後，騎乘上開機車在距離二百公里外之嘉義縣為警
    查獲，參酌：I被告為騎用上開機車，而於八十九年三月十三日，在台北縣新店
    市○○路○段一三四號以新台幣一千元購買安全帽兩頂，業據被告供承在卷，並
    有收據影本一紙附本院卷可考。II被告與被害人並非熟識，僅因寺廟參拜之故而
    暫住數夜，機車又係日常用品，以被告被查獲之時間已在開始使用一個多月之後
    ，查獲地點又距離放置地點二百餘公里之嘉義縣，被告所辯係向被害人借用云云
    ，顯與常理有違。
  (三)被告於八十九年四月廿九日警訊時供稱：「 (問：你於何時地為何被警方查獲？
    )我於今（廿九）日十三時五十分在番路鄉內甕村真天宮前（因之前在北部偷竊
    一部機車車號ＧＦＩ─○二五使用）被警方查獲」「 (問：你被通緝後有無再犯
    其他案件？)有再犯，我於今（八十九年）三月十五日十九時許曾竊取ＧＦＩ─
    ○二五重機車做為我的交通工具使用至今（廿九）日被查獲」等語。另於八十
    九年五月卅一日檢察官偵查訊問時供稱：「 (問：車子是偷的還是借來的？)
    借的」「 (問：何時地借車？)到廟裡跟他說要去買煙。後來有還給他」「 (問
    ：再牽走時有否告知被害人？)我是半途才打電話告訴他」等語。綜合上情，可
    知：I被告確有住宿在被害人所經營之地母廟附設寮房。II被告亦曾於居住期間
    向被害人借用上開機車，且返還被害人。III被害人最後一次使用上開機車前，係
    在未經被害人事前同意下騎用，且自此一去不回，至被查獲為止。Ⅳ被告於騎用
    上開機車南下過程中，縱令有打電話與地母廟聯絡，然參酌被告購買安全帽、且
    於一個多月後始在嘉義縣為警查獲之事實，應足證明被告有不法所有意圖。被告
    所辯其係借用云云不足採信。
  (四)至被告之行竊時間，被告或稱三月十五日，或稱係三月十三日，前後不一。被害
    人就失竊地點究為地母廟前或碧潭風景區觀景台旁一節，亦閃爍其詞，本院審酌
    ：I被告購買安全帽之時間係於三月十三日及被害人之報案時間係於八十九年四
    月七日。II證人即本案承辦警員汪威佐於八十九年六月廿二日檢察官訊問時證稱
    ：「 (問：當天被害人丁○○是指述車子借予被告或是被偷走？)他說曾借予被
    告去買煙，但有騎回來事後又被偷牽走」「 (問：他有無說車子放在何處被偷走
    ？)他說放在廟前方之廣場被偷走」等語參照觀之，行竊日期自以購買安全帽收
    據之書證所示日期較為可採，行竊地點則為地母廟為可採。
    本案事證明確，被告犯行堪以認定。
三、核被告丙○○所為，係犯刑法第三百二十條第一項竊盜罪。原審就竊盜部分予以
    被告論罪科刑固非無見，惟查九十年一月四日修正，同年月十日經總統公布施行
    之刑法第四十一條規定：「犯最重本刑為五年以下有期徒刑以下之刑之罪，而受
    六個月以下有期徒刑或拘役之宣告，因身體、教育、職業、家庭之關係或其他正
    當事由，執行顯有困難者，得以一元以上三元以下折算一日，易科罰金。但確因
    不執行所宣告之刑，難收矯正之效，或難以維持法秩序者，不在此限」，亦即修
    正前刑法第四十一條原規定所犯最重本刑為三年以下有期徒刑之罪，而受六個月
    以下有期徒刑或拘役之宣告，因身體、教育、職業或家庭之關係，執行顯有困難
    者得為易科罰金，已修正為同條第一項前段為所犯最重本刑為五年以下有期徒刑
    之刑之罪，而受六個月以下有期徒刑或拘役之宣告，因身體、教育、職業、家庭
    之關係或其他正當事由，執行顯有困難，得為易科罰金，並於同年一月十二日生
    效，比較新舊法以新法較有利於行為人，原審就此部分，未及比較適用，並為被
    告有利之認定，尚有未洽，被告上訴意旨否認竊盜犯行雖不足取，但原判決既有
    可議即屬無可維持，應由本院將原判決有關竊盜部分撤銷改判，爰審酌上情及被
    告犯罪之動機、目的、手段，犯罪時所受之刺激及其品性、生活狀況、智識程度
    、犯罪所生之損害，及犯罪後態度等一切情狀，量處如主文第二項所示之刑，並
    諭知易科罰金之折算標準。
貳、無罪部分
一、被告丙○○明知提領貨物即須給付對價，竟意圖為自己不法所有，於民國八十七
    年五月二十二日，至苗栗縣銅鑼鄉○○村○○路九號甲○○○有限公司 (以下稱
    玄聖公司)，以化名「吳盛雄」向該公司應徵業務員一職，佯以自行批貨販售利
    益較高為由，於同年六月一日，在該公司簽具提貨明細單提領靈芝茶、黃芝茶各
    二十六罐，合計價款九萬一千元，使該公司不疑有他、陷於錯誤，而交付前揭貨
    品予丙○○收受。被告丙○○得手後，即將靈芝茶、黃芝茶分送苗栗縣竹南鎮慈
    惠堂及不詳友人試用，旋即逃匿拒不付款，幾經甲○○○有限公司派人催討價款
    ，亦拒不出面處理債務，至此甲○○○有限公司始知受騙，因認被告另涉有刑法
    第三百三十九條第一項詐欺罪嫌。
二、按犯罪事實應依證據認定之，無證據不得推定其犯罪事實；又不能證明被告犯罪
    或其行為不罰者，應諭知無罪之判決，刑事訴訟法第一百五十四條第三百零一
    條第一項分別定有明文。又認定犯罪事實所憑之證據，無論其為直接或間接證據
    ，在訴訟上之證明均須於通常一般之人均不致有所懷疑而得確信其為真實之程度
    ，始得據為有罪之認定，倘其證明尚未達到此一程度而有合理之懷疑存在，以致
    無從形成對被告不利之確信時，依據罪疑利益歸於被告之法則，即應儘先為有利
    被告之判斷，不得徒憑主觀上之臆測遽行排除有利於被告之可能，最高法院七十
    六年臺上字第四九八六號著有判例足參。。又，刑法第三百三十九條第一項詐欺
    罪之成立，係以意圖為自己或第三人不法之所有以詐術使人陷於錯誤，而將本人
    或第三人之物交付為構成要件，所謂以詐術使人交付，必須被詐欺人因其詐術而
    陷於錯誤，始為相當，若其所用方法，不能認為詐術，亦不致使人陷於錯誤，即
    不構成該罪，最高法院四十六年度台上字第二六號著有判例可資參照。
三、公訴意旨認被告涉有詐欺罪嫌，係以：(1)被告自承向被害人玄聖公司提領上開靈
    芝茶等物且未付款，核與被害人公司負責人陳永興所指被告未給付貨款情節相符
    。(2)證人傅秀鳳證述被告偽以贈送靈芝茶予慈惠堂道親，嗣又索款，且經通知拒
    不領回貨品等情為其論據。訊據被告對公訴意旨所指事實辯稱：伊因將上開貨品
    交付客戶試喝後，客戶不願付錢，伊將此情向公司反應，公司未予理會，因而未
    付款給公司，已於八十九年五月十六日交付公司六萬五千元 (九萬一千元扣除報
    酬)。客戶傅秀鳳小姐是拿貨最多，而又不肯付錢，後來傅小姐有說要將貨退回
    公司，但未退回等語。
四、本院查：
  (一)被告於八十七年五月二十二日確以「吳盛雄」名義，向玄聖公司應徵業務員，並
    於同年六月一日，改以自行批貨方式，向玄聖公司提領靈芝茶、黃芝茶各二十六
    罐，合計九萬一千元之事實，業據被告坦承不諱，核與告訴人指訴情節相符，並
    有提貨明細表、新進人員履歷表影本各一紙在卷可考。
  (二)依該履歷表之記載，除名字部分載為「吳盛雄」外，其餘年籍資料，包括出生年
    月日、身分證號碼、地址均與被告相符，參酌被害人公司負責人陳永興於八十九
    年七月六日偵查中指稱，係依被告所填載地址查訪鄰居得知被告真實姓名等情，
    被告所辯，其為求得做事順利，因此使用偏名等語，即非全無採信餘地，亦即被
    告於應徵時，既提供正確之年籍資料及地址，尚不得以被告使用偏名此單一因素
    為被告不利之判斷。
  (三)證人傅秀鳳於八十九年七月六日偵查訊問時證稱：伊係於竹南秀惠堂當義工時，
    被告經常至該堂而認識被告，被告曾拿拿靈芝到堂裡打電話給一些道親，自稱他
    是老闆說這些靈芝送給大家用，其後又來向我們要錢，後來我們收集完靈芝準備
    回收還給他（大約有廿餘瓶）。他沒來拿回去，直到今年年初才被我們主任張金
    海丟掉等語。
  (四)查被告罹患情感性精神病，有行政院苗栗醫院診斷証明書影本一紙在卷可憑，其
    行事風格，或與常人略有差異，然就上開貨品之去處，被告於偵查中供稱：「 (
    問：貨何去？)發給客人試用」「給客戶一套試用，因效果不好，不付錢給我」
    「 (問：有無告知老闆？)有，但老闆說貨出去就要收錢．．」「 (問：你提的
    貨是要給你賣或給人試用？)「要賣，但我第一次做這種產品想給客人試用，我
    有告訴客人說先試用」「 (問：有無向客戶收錢？)有告知竹南的朋友要收錢」
    等語，與上開證人證詞亦大致相符，參酌被告事後已賠償被害人六萬五千元，有
    書據影本一紙附卷可憑，被告既以其真實身分向被害人應徵，提領上開貨品，並
    向傅秀鳳等人推銷且未得款，綜合上情，既無積極證據足資證明有詐欺之故意及
    使用何種詐術，尚不得以事後無法給付被害人公司貨款，而認被告有詐欺之犯行
    。
五、原審未查，就詐欺部分遽為被告有罪之判決，尚有未洽，應予撤銷改判，為被告
    無罪之判決。
參、據上論結，應依刑事訴訟法第三百六十九條第一項前段、第三百六十四條、第二
    百九十九條第一項前段、第三百零一條第一項，刑法第二條第一項前段、第三百
    二十條第一項、修正後第四十一條第一項前段，罰金罰鍰提高標準條例第一條前
    段、第二項，判決如主文。
本案經檢察官乙○○到庭執行職務。
中      華      民      國    九十      年      三      月 二十一    日
                                臺灣高等法院臺中分院刑事第四庭
                                      審判長法  官  洪  耀  宗
                                            法  官  江  德  千
                                            法  官  劉  登  俊
右正本證明與原本無異。
不得上訴。
                                            書記官  吳  麗  慧
中      華      民      國    九十      年      三      月    二十三    日
                                                                        Ａ


司法院資訊處製作；財團法人民間司法改革基金會備份。
